臺灣臺北地方法院民事判決　　　　　　 95年度重訴字第925號
原　　　告　甲○○
訴訟代理人　官朝永律師
被　　　告　順昌科技責任有限公司
兼　　　上
法定代理人　乙○○
共　　　同
訴訟代理人　洪堯欽律師
複　代理人　劉健右律師
上列當事人間請求返還借款事件，本院於民國96年4月3日言詞辯
論終結，判決如下：
    主  文
被告應連帶給付原告新臺幣陸佰玖拾陸萬壹仟捌佰肆拾壹元，及
自民國九十五年七月一日起至清償日止，按年息百分之五計算之
利息。
原告其餘之訴駁回。
訴訟費用由被告連帶負擔四分之三，餘由原告負擔。
本判決第一項於原告以新臺幣貳佰參拾貳萬元供擔保後，得假執
行。但被告如以新臺幣陸佰玖拾陸萬壹仟捌佰肆拾壹元預供擔保
，得免為假執行。
原告其餘假執行之聲請駁回。
    事實及理由
一原告原主張兩造間締有消費借貸契約，聲請本院對乙○○及順
  昌科技責任有限公司（下稱順昌公司）發支付命令，請求彼等
  負清償借款之責，嗣乙○○對該支付命令提出異議，以原告支
  付命令之聲請視為起訴，原告另追加順昌公司為本件被告，順
  昌公司對原告追加新訴表示同意（本院95年12月19日言詞辯論
  筆錄參照），依民事訴訟法第255條第1項第1 款規定，原告追
  加新訴於法即無不合，應予准許。
二順昌公司為依越南法律設立之公司，設有代表人，有公司登記
  文件在卷可稽，伊雖未經我國法認許，仍不失為非法人團體，
  依民事訴訟法第40條第3 項規定，有當事人能力（最高法院50
  年台上字第1898號判例參照）。又本件訴訟被告之一之順昌公
  司為外國法人，具有涉外因素，屬涉外民事事件，而被告乙○
  ○具我國國籍，且在本院轄區設有住所，依民事訴訟法第1 條
  第1 項規定，本院對此事件即有管轄權；又兩造均同意因本件
  消費借貸契約所生糾紛，以我國法律為準據法，則依涉外民事
  法律適用法第6條第1項規定，系爭消費借貸契約之成立要件及
  效力，以我國法為應適用之法律。
三原告起訴主張：
  (一)被告順昌公司之總經理乙○○代表該公司於民國94年5 月25
    日向原告借款新臺幣10,000,000元（下稱系爭借款），約定
    借用期間為6個月（即自94年5月25日至94年11月25日止），
    借款利率為年息6%，利息於還款時一次付清。詎順昌公司於
    清償期屆至後僅清償部分款項，至今尚欠新台幣 9,084,261
    元。又未經認許成立之外國法人，以其名義與他人為法律行
    為者，其行為人就該法律行為應與該外國法人負連帶責任；
    又公司負責人對於公司業務之執行，如有違反法令致他人受
    損害時，對於他人應與公司負連帶賠償之責，民法總則施行
    法第15條、公司法第23條第2 項分別定有明文。被告乙○○
    乃順昌公司之總經理兼法定代理人，代表順昌公司與原告成
    立借貸契約，且與原告就還款事宜上之聯繫均由乙○○負責
    處理，據此，對於上開借貸債務，乙○○與順昌公司應係連
    帶債務人。
  (二)聲明為：
    1.被告應連帶給付原告新臺幣9,084,261 元，及自支付命令
      送達翌日起至清償日止，按年息百分之5 計算之利息。
    2.願供擔保請准宣告假執行。
四被告則抗辯：
  (一)93年8 月起原告即與順昌公司協商合作拆解舊螢幕顯示器事
    宜，並於同年12月5 日由順昌公司出資美金31,600元，連同
    原告出資之美金20,000元，匯入原告指定之美國TMG 公司銀
    行帳戶以購買舊螢幕顯示器之用。在此同時，原告自稱其與
    大陸的惠浦公司有極深的合作關係，極力邀請順昌公司參與
    合作，並要求乙○○以順昌公司名義出立新臺幣10,000,000
    元之借據（下稱系爭借據）供原告向其母洽借資金，實則該
    筆款項係供原告支用。
  (二)縱認系爭借款係順昌公司借用，在該公司94年5 月25日簽訂
    系爭借據後，原告於同年6月3日匯給順昌公司3 筆款項，合
    計新臺幣10,000,000元。其後順昌公司認原告並非合適之合
    作對象，乃於同年7 月間與原告合意停止合作投資之協商，
    改由順昌公司以代工之方式替原告拆解報廢之舊螢幕顯示器
    。95年初雙方開始協商還款時間，原告於同年1月9日表示還
    款日為該月25日，在扣除以下金額後加計年息6%之利息，被
    告順昌公司應返還美金94,261.5元：
    1.原告指示順昌公司於94年6月14日匯往美國TMG公司銀行帳
      戶美金100,000元。
    2.原告指示順昌公司於94年7月5日匯往澧達公司銀行帳戶美
      金100,000元。
    3.扣除94年5月12日被告順昌公司匯往TMG公司購買匯款美金
      31,600 元。
  (三)應償還之美金94,261.5元，順昌公司計分3次返還：
    1.95年1月26日，由乙○○之妹羅雪華持美金40,000元，依
      原告之指示，交予原告住在台北縣鶯歌鎮的阿姨。
    2.隔日，亦由羅雪華持美金30,000元交予該位阿姨。
    3.餘款美金24,262元由乙○○本人於同年2月7日持往高雄原
      告家中，面交原告之母。
  (四)原告所交付相當於新臺幣10,000,000元之借款，順昌公司均
    已還清，且乙○○業於付清餘款後取回借據，原告提起本件
    之訴實無理由。
  (五)聲明為：
    1.原告之訴駁回。
    2.如受不利判決，願供擔保請准宣告免為假執行。
六兩造不爭執之事實：
  (一)乙○○為順昌公司之總經理，代表順昌公司簽立系爭借據交
    予原告，言明借款新臺幣10,000,000元，借款期限為6 個月
    （自94年5月25日至94年11月25日），借款利率為年息6% ，
    利息於還款時一次付清。原告於94年6月3日分別匯款新臺幣
    1,000, 000元、美金159,600元、美金127,700元至順昌公司
    指定帳戶內，以為前揭借款之交付。
  (二)乙○○分別於95年1 月26日、27日、2月7日交付美金40,000
    元、美金30,000元及美金24,262元予原告，以清償系爭借貸
    款項。
七得心證之理由：
  (一)原告起訴主張乙○○代表順昌公司，出面向其借款，爰分別
    依據其與順昌公司間之消費借貸契約與民法總則施行法第15
    條規定，請求該二人連帶清償欠款。被告則以：順昌公司僅
    為名義上借款人，借款實供原告支用；縱該公司為借款人，
    亦已清償全部款項等語置辯。是以本件之爭點厥為：1.原告
    與順昌公司間是否締有消費借貸契約？2.順昌公司是否已清
    償全部欠款？以下茲分別析論。
  (二)順昌公司確實於94年5月間向原告借款新臺幣10,000,000 元
    ：
    1.原告到庭陳稱：乙○○為順昌公司負責人，其在93年下半
      年與乙○○商討在越南合資從事拆解舊電腦螢幕業務（下
      稱合資事業），因順昌公司已有執照，雙方議定不另組公
      司，由其與順昌公司各出資新臺幣5,000,000 元進行合資
      事業，迄至94年5 月間，其先後已投入近千萬元臺幣之資
      金，惟順昌公司並未履行出資義務，嗣順昌公司乃向其借
      款新臺幣10,000,000元投入合資事業，其乃應順昌公司之
      要求將款項匯至該公司指定帳戶，惟順昌公司嗣未於約定
      時間還款，其為減少損失，乃計算該千萬元臺幣投入合資
      事業後實際花費，要求順昌公司將剩餘款項先行歸還等語
      。被告乙○○則稱：94年上半年原告表示欲投資順昌公司
      做拆解舊螢幕業務，但表示欠缺資金，須由順昌公司具名
      向其母借款，作為其投資之資金，伊乃配合書立系爭借據
      ，表明借款千萬元臺幣之意，原告取得系爭借據後確實有
      匯入款項，惟兩造嗣就合資事宜無法達成協議，伊乃指示
      順昌公司之財務主管黃賴安與原告進行結算等語（本院96
      年3月9日言詞辯論筆錄參照），是以針對此筆借款之緣由
      ，兩造所述顯有不同。
    2.被告雖辯稱：順昌公司具名向原告之母借用系爭借款，並
      書立系爭借據，惟該筆款項乃供原告所用云云，然系爭借
      款係由原告分3 筆分別匯入順昌公司指定之帳戶內一節，
      非但有匯款單據在卷可稽，且為被告所不爭，且該3 筆款
      項於匯入順昌公司指定之帳戶後，始終未曾轉交予原告運
      用，亦為被告自承在卷；再者，順昌公司對系爭借款，嗣
      後更依借據所載利率支付利息（詳後述），在在均顯示該
      筆借款並非原告支用，被告以前詞置辯，要屬卸責之詞，
      並不足採。
    3.又基於後列理由，本院認系爭借款之緣由，應以原告所言
      為可採。
      證人即順昌公司之財務主管黃賴安到庭證稱：順昌公司
        於94年4 月即開始拆解電腦舊螢幕之業務，並因此招募
        工人，供拆解用之幾個貨櫃舊螢幕是原告出資買的，順
        昌公司並未出錢等語（本院96年3月9日言詞辯論筆錄第
        6 頁、第10頁參照），足證合資事業原料來源之舊電腦
        螢幕，係由原告出資購置，是以原告陳稱：合資事業自
        94年上半年開始運作，其並陸續投入近千萬元臺幣之資
        金等語，應可信實。原告既於94年4 月即為合資事業之
        需而陸續出資，則乙○○辯稱：原告於94年上半年因無
        資金投資順昌公司，要求順昌公司具名向原告之母借款
        ，充作原告投資之資金云云，即有可疑；況系爭借據記
        載：「順昌科技責任有限公司於2005年5 月25日向甲○
        ○先生借款新臺幣壹仟萬元正……」等語，已明確表明
        此筆款項係由順昌公司向原告借用，被告所辯，要與該
        借據之文意顯然相悖，並不足採。
      再者，乙○○另辯稱：其與原告議定合資事業之進行，
        由原告出資新臺幣10,000,000元，負責進料、採購及銷
        售，順昌公司則提供執照、廠房、人員，負責拆解業務
        ，利潤如何分配則尚未提及等語（本院96年3月9日言詞
        辯論筆錄第12頁參照），惟兩造之所以要合資經營事業
        ，旨在牟利，於合資事業起步階段、利潤分配方式尚未
        議定之際，該合資事業能否為順昌公司創造預期利潤，
        仍在未定之天，該公司卻自願具名向原告之母借款千萬
        元臺幣，對外負擔此鉅額債務，此核與常理顯然相悖，
        要難遽信。
      乙○○另稱：94年7 月間因兩造理念不合，伊不願與原
        告繼續合作，雙方談妥由順昌公司歸還原告投資新臺幣
        10,000,000元，伊乃指示黃賴安與原告會算帳目等語。
        如當時雙方係約定前此為合資事業支出之款項各自負擔
        ，由順昌公司退還原告出資後結束合作關係，衡情當無
        另行結算之必要，僅須退還原告同額款項即可；既要會
        帳進行結算，即應將兩造為進行合資事業已支出之款項
        及合資事業創造之收入均納入，方能計算出彼此應負擔
        之金額。惟依被告主張之最後會算結果（即原告於95年
        1 月24日電子郵件中所附借款帳目表），其內除順昌公
        司應負擔之借款利息外，僅有3 筆被告坦承為支應合資
        事業支出之款項，計美金231,600 元，且該等款項均自
        應退還原告之款項中扣除，此種算法不啻將前此為支應
        合資事業支出之款項盡皆歸由原告負擔，順昌公司所支
        付之成本或合資事業創造之收入均未經合理評價，此種
        結算方式亦顯與常情有違，要難遽認前開借款帳目表，
        係針對合資事業之結算所製作。
      綜合上情，本院認系爭借款，應非順昌公司應原告要求
        ，具名向原告之母借用，而應如原告所言，係順昌公司
        為履行合資事業之出資義務而向其借支。再者，原告與
        黃賴安均稱：兩造自94年7、8月起，即針對系爭借款匯
        入順昌公司帳戶後，動用該筆款項之明細進行對帳，此
        對帳之舉，亦非如被告乙○○所言，係為結清兩造之合
        資關係所為，應以原告所言：係為減少損害，追回尚未
        動用之款項所為等語為可採。
  (三)順昌公司針對系爭借款，已清償美金94,262元：
    順昌公司辯稱伊對系爭借款業已清償完畢，係以前述原告製
    作之借款帳目表為據。經查：
    1.依該借款帳目表所載，順昌公司分別於94年7月6日、同年
      月14日，分別匯款美金100,000 元至原告指定帳戶，惟乙
      ○○坦認：此兩筆款項之支付與合資事業有關（本院96年
      3月9日言詞辯論筆錄第12頁參照），足證該等款項之支出
      ，並非為了清償順昌公司對原告所負借款債務。
    2.另依前開借款帳目表，順昌公司前於93年12月5 日匯款美
      金31,600元至美國TMG 公司帳戶，被告乙○○雖辯稱：此
      筆款項為原告向順昌公司所借云云，然此借款帳目表乃將
      系爭借款匯入順昌公司帳戶後，遭動用之款項予以表列，
      且系爭借款係作為順昌公司進行合資事業之出資，則列在
      此帳目表之款項，衡情應與合資事業有關。況乙○○亦坦
      認此筆款項係為支付拆螢幕之貨款，益證此筆金額並非原
      告向順昌公司之借款，而屬合資事業應支付之貨款。準此
      ，此筆款項之支付，非順昌公司為清償對原告之借款債務
      而為一節，應堪認定。
    3.被告另辯稱：順昌公司分別於95年1 月26日、同年月27日
      、同年2月7日分別交付原告美金40,000元、美金30,000元
      及美金24,262元，以清償系爭借貸款項等情，為原告所自
      認，足證順昌公司對系爭借款，業已清償美金94,262元，
      以94年2月7日美金對台幣之收盤匯率1：32.231 計算，前
      開還款折合台幣約為3,038,159 元，基此計算，順昌公司
      尚有新台幣6,961,841 元未償。
    4.又兩造均不爭執，表彰系爭借款之借據，業由乙○○取回
      ，現存放於順昌公司等情。按債權證書已返還者，推定其
      債之關係消滅，固為民法第325條第3項所明定，惟本件依
      據兩造提出之事證，已足資認定順昌公司並未清償全部欠
      款，故以系爭借據已由順昌公司取回之單純事實，並不足
      以作成有利順昌公司之認定，併予說明。
  (四)按借用人應於約定期限內，返還與借用物種類、品質、數量
    相同之物；遲延之債務，以給付金錢為標的者，債權人得請
    求依法定利率計算之遲延利息；未經認許其成立之外國法人
    ，以其名義與他人為法律行為者，其行為人就該法律行為，
    應與該外國法人負連帶責任，民法第478 條、第233條第1項
    、民法總則施行法第15條分別定有明文。順昌公司向原告借
    款，結欠新臺幣6,961,841 元未償，如前述，原告自有權依
    據兩造間之消費借貸契約，請求伊清償該筆款項。又順昌公
    司為未經我國法認許成立之外國法人，乙○○代表該公司向
    原告借款，就順昌公司積欠原告之款項，依民法總則施行法
    第15條規定，乙○○應與順昌公司負連帶清償之責。準此，
    原告依據前引規定，請求被告順昌公司、乙○○連帶給付新
    臺幣6,961,841 元，及自支付命令送達翌日即95年7月1日起
    至清償日止，按年息百分之5 計算之法定遲延利息，為有理
    由，應予准許；逾此數額所為之請求，則無理由，應予駁回
    。
  (五)兩造各陳明願供擔保，請准宣告假執行及免為假執行，就原
    告勝訴部分，經核於法均無不合，爰各酌定相當擔保金額，
    併予准許之；至原告敗訴部分，其假執行之聲請已失所附麗
    ，應併予駁回。
  (六)本案事證已明，兩造其餘攻擊防禦方法及舉證，核與判決結
    果無影響，於茲不贅。
七訴訟費用負擔之依據：民事訴訟法第79條、第85條第2項。
中　　華　　民　　國　　96　　年　　4　　月　　 17　　日
                  民事第六庭    法　官　陳婷玉
以上正本係照原本作成
如對本判決上訴，須於判決送達後20日內向本院提出上訴狀
中　　華　　民　　國　　96　　年　　4　　月　 　17　　日
                       　　　　 書記官　詹雪娥
